ACORDAO-COMPLETO-2389194

ACÓRDÃO 4466/2020 ATA 10/2020 - PRIMEIRA CÂMARA

VISTOS, relatados e discutidos estes autos de tomada de contas especial, instaurada pelo então Ministério do Desenvolvimento Agrário (MDA) , em desfavor da Federação das Cooperativas da Agricultura Familiar do Sul do Pará (Fecat) e do Sr. Antoninho Vieira Araújo, presidente da instituição de 2003 a 2016, em virtude do não cumprimento do objeto pactuado pelo Contrato de Repasse 244.969-53/2007/MDA/Caixa (Siafi 615655) ,
ACORDAM os Ministros do Tribunal de Contas da União, reunidos em sessão de 1ª Câmara, ante as razões expostas pelo Relator, em:
9.1.	considerar revel o Sr. Antoninho Vieira Araújo, para todos os efeitos, nos termos do art. 12, § 3º, da Lei 8.443/1992;
9.2.	rejeitar as alegações de defesa apresentadas pela Federação das Cooperativas da Agricultura Familiar do Sul do Pará;
9.3.	julgar irregulares as contas do Sr. Antoninho Vieira Araújo e da Federação das Cooperativas da Agricultura Familiar do Sul do Pará (Fecat) , com fundamento nos arts. 1º, inciso I, 16, inciso III, alínea "a", da Lei 8.443/1992, condenando-os em solidariedade, com base nos arts. 19, caput, e 23, inciso III, da mesma Lei, ao pagamento da quantia a seguir discriminada, com a fixação do prazo de quinze dias, a contar da notificação, para comprovar, perante o Tribunal (art. 214, inciso III, alínea "a", do Regimento Interno) , o recolhimento da dívida aos cofres do Tesouro Nacional, atualizada monetariamente e acrescida dos juros de mora, calculados a partir da respectiva data de ocorrência, até a data dos recolhimentos, na forma prevista na legislação em vigor;
	Valor Original (R$) 
	Débito/Crédito
	Data da Ocorrência

	41.688,00
	Débito
	9/4/2010

	32.728,27
	Crédito
	28/3/2018

9.4.	aplicar ao Sr. Antoninho Vieira Araújo e à Federação das Cooperativas da Agricultura Familiar do Sul do Pará (Fecat) , com fundamento no art. 19, caput, da Lei 8.443/1992, individualmente, multa prevista no art. 57 da mesma Lei, c/c art. 267 do Regimento Interno do TCU, no valor de R$ 11.000,00 (onze mil reais) , fixando-lhe o prazo de quinze dias, a contar da notificação, para que comprove, perante este Tribunal, o recolhimento da dívida aos cofres do Tesouro Nacional (art. 214, inciso III, alínea "a", do Regimento Interno do TCU) , atualizada monetariamente desde a data deste acórdão até a data do efetivo recolhimento, se for paga após o vencimento, na forma da legislação em vigor;
9.5.	autorizar, desde logo, nos termos do art. 28, inciso II, da Lei 8.443/1992, a cobrança judicial das dívidas, caso não atendida as notificações;
9.6.	remeter cópia deste acórdão à Procuradoria da República no Estado do Pará.

Tomada de contas especial, instaurada  em virtude do não cumprimento do objeto pactuado por Contrato de Repasse

Primeira Câmara

Entidades/órgãos do Governo do Estado do Pará.

3. Responsáveis: Antoninho Vieira Araújo (XXX.539.132-XX); Federação das Cooperativas da Agricultura Familiar do Sul do Pará - Fecat (06.003.128/0001-95).

13.1. Ministros presentes: Walton Alencar Rodrigues (Presidente), Benjamin Zymler, Bruno Dantas e Vital do Rêgo.
13.2. Ministros-Substitutos presentes: Augusto Sherman Cavalcanti (Relator) e Weder de Oliveira.

ACORDAO-COMPLETO-2423918

Acórdão de Relação 11182/2020 - Primeira Câmara

Acórdão de Relação

AUGUSTO SHERMAN

Adoto, como relatório, a instrução da Secex-TCE (peça 19) , com a qual se manifestaram de acordo os titulares da Secretaria (peças 20/21) e o representante do MP/TCU (peça 22) . Transcrição com ajustes de forma considerados pertinentes.
"INTRODUÇÃO
1.	Trata-se de Tomada de Contas Especial (TCE) instaurada pelo Ministério do Desenvolvimento Agrário (MDA) em desfavor da Federação das Cooperativas da Agricultura Familiar do Sul do Pará - Fecat (CNPJ 06.003.128/0001-95) e Sr. Antoninho Vieira Araújo (CPF XXX.539.132-XX) - (Gestão 2003-2016) , em virtude do não cumprimento do objeto pactuado relativo aos recursos repassados por meio do Contrato de Repasse 244.969-53/2007/MDA/Caixa (Siafi 615655, peça 2, p. 112-122) , cujo objeto consistia no 'Fortalecimento do Cooperativismo no município de Marabá' (Cláusula Primeira) , consoante Plano de Trabalho - PT (peça 2, p. 53-59) e Projeto de Atividades - PAT (peça 2, p. 63-76) aprovados.
HISTÓRICO
2.	O contrato de repasse foi firmado no valor de R$ 202.041,00, sendo R$ 195.979,00 à conta do contratante e R$ 6.062,00 referentes à contrapartida da contratada (Cláusula Quarta) . Teve vigência de 31/12/2007 a 15/3/2009 (Cláusula Décima Sexta) , sendo prorrogado por Termo Aditivo até 29/4/2013, com mais 30 dias para apresentação da prestação de contas (ou efetivação do último pagamento, o que ocorresse primeiro) .
3.	O repasse do contratante à contratada, por intermédio da Caixa, foi feito para a conta vinculada, conforme quadro abaixo:
	Ordem bancária
	Data do crédito
	Valor
 (em R$) 
	Peça

	2008OB900202
	18/4/2008
	195.979,00
	3, p. 37

4.	A Caixa Econômica Federal (Caixa) realizou os seguintes desbloqueios para a conta vinculada (Parecer Consubstanciado 0001/2013/Redur/MB, peça 2, p. 4) :

	Data do desbloqueio
	Parcela
desbloqueada
 (em R$) 
	Contrapartida
Convenente
 (em R$) 
	Total
 (em R$) 

	6/6/2008
	77.789,00
	2.643,00
	80.432,00

	17/4/2009
	76.502,00
	2.622,00
	79.124,00

	9/4/2010
	41.688,00
	797,00
	42.485,00

	Total
	195.979,00
	6.062,00
	202.041,00

5.	No decorrer da execução do contrato, foram realizados os seguintes saques da conta de poupança para a conta vinculada (D) , e aplicações da conta vinculada para a poupança (C) , conforme extrato (peça 3, p. 15-34) .
	DATA
	VALOR
	DÉBITO/CRÉDITO

	20/6/2008
	77.789,00
	D

	22/4/2009
	76.502,00
	D

	30/4/2010
	41.688,00
	D

	Saques
	195.979,00
	D

6.	Logo, ficou consignado que os valores desbloqueados pela Caixa, referentes a recursos federais, foram exatamente iguais aos montantes liberados, totalizando R$ 195.979,00.
7.	Registra-se que, em 28/3/2018, houve uma devolução de recursos remanescentes não utilizados da conta-corrente vinculada para o MDA, no valor de R$ 32.728,27 (peça 3, p. 33-34) .
8.	Registra-se, ainda, que houve um crédito autorizado, na conta de poupança, no dia 24/4/2009, no valor de R$ 443.304,00 (peça 3, p. 29) , cuja origem é desconhecida, não se identificando correlação com os demais lançamentos dos extratos disponíveis, caracterizando um valor externo ao contrato de repasse.
9.	O objeto não foi acompanhado/fiscalizado in loco pelo então Ministério do Desenvolvimento Agrário. A forma de averiguação da execução física deu-se através da análise do Relatório de Execução de Atividades (REA) , nos termos do subitem 3.2, alínea 'd', do Contrato de Repasse 244.969-53/2007/MDA/Caixa (peça 1, p. 114) . Em caso de concordância, o MDA homologa o REA, emite parecer técnico e os submete à Caixa. Desse modo, a contratada apresentou o REA-1 e prestação de contas parcial (PCP-1) , referente à 1ª parcela, cujo valor federal executado correspondeu a R$ 77.789,00, homologado pelo Parecer Técnico SDT/MDA, de 20/2/2009 (peça 2, p. 142) , e o REA2 e PCP-2, referente à 2ª parcela, cujo valor federal executado correspondeu a R$ 76.502,00, homologado pelo Parecer Técnico SDT/MDA, de 16/12/2009 (peça 2, p. 170) .
10.	O fundamento para a instauração da TCE, conforme apontado no Parecer Consubstanciado 0001/2013/Redur/MB (peça 2, p. 4-6) , foi a não apresentação da prestação de contas final e REA final homologado.
11.	Por meio do Ofício 192/2012/Gidur/BE, de 29/11/2012, recebido em 28/12/2012 (peça 2, p. 20-22) , a Caixa notificou o responsável e a Fecat da irregularidade, requerendo a devolução dos recursos.
12.	Diante do não saneamento das irregularidades apontadas e da não devolução dos recursos, instaurou-se a Tomada de Contas Especial. No Relatório do Tomador de Contas Especial 223/2018 (peça 3, p. 60-64) , concluiu-se que o prejuízo importa no valor total dos recursos repassados, imputando-se a responsabilidade solidária à Federação das Cooperativas da Agricultura Familiar do Sul do Pará - Fecat (CNPJ 06.003.128/0001-95) e a Sr. Antoninho Vieira Araújo (CPF XXX.539.132-XX) , ex-Presidente (Gestão 2003-2016) .
13.	Registre-se que o Relatório de Auditoria de TCE 88/2018 - 0795389) , da SCI/PR (peça 3, p. 65-67) também chegou às mesmas conclusões, consignando como motivo a 'não consecução dos objetivos pactuados'. Após serem emitidos o Certificado de Auditoria, Parecer do Dirigente e Pronunciamento Ministerial (peça 3, p. 68-71 e 74) , o processo foi remetido a esse Tribunal.
14.	Na instrução inicial (peça 7) , analisando-se os documentos nos autos, concluiu-se pela necessidade de realização de citação e audiência dos responsáveis, nos seguintes moldes:
CITAÇÃO:
Irregularidade: não comprovação da boa e regular gestão dos recursos públicos federais repassados por meio do Contrato de Repasse 244.969-53/2007/MDA/Caixa (Siafi 615655) em face da omissão no dever de prestar contas e da não consecução dos objetivos pactuados, evidenciados pela ausência de documentação final e Relatório de Execução de Atividades final englobando a 3ª parcela de execução do objeto, tido sem funcionalidade e sem alcance dos benefícios sociais esperados;
Valor original do débito e data de origem:
	Data de origem
	Valor histórico
 (em R$) 
	Débito/
Crédito

	20/6/2008
	77.789,00
	D

	22/4/2009
	76.502,00
	D

	30/4/2010
	41.688,00
	D

Responsáveis solidários:
- Federação das Cooperativas da Agricultura Familiar do Sul do Pará - Fecat (CNPJ 06.003.128/0001-95) :
Conduta: não comprovar a boa e regular gestão dos recursos públicos federais repassados por meio do Contrato de Repasse 244.969-53/2007/MDA/Caixa (Siafi 615655) , ante a omissão no dever de prestar contas e a não consecução dos objetivos pactuados, deixando de apresentar o REA final, para homologação pelo Ministério Gestor, e prestação de contas final englobando a 3ª parcela federal liberada;
- Sr. Antoninho Vieira Araújo (CPF XXX.539.132-XX) , ex-Presidente da Fecat (Gestão 2003-2016) :
Conduta: não comprovar a boa e regular gestão dos recursos públicos federais repassados por meio do Contrato de Repasse 244.969-53/2007/MDA/Caixa (Siafi 615655) , ante a omissão no dever de prestar contas e a não consecução dos objetivos pactuados, deixando de apresentar o REA final, para homologação pelo Ministério Gestor, e prestação de contas final englobando a 3ª parcela federal liberada;
AUDIÊNCIA
Irregularidade: não cumprimento do prazo estipulado para prestação de contas final do Contrato de Repasse 244.969-53/2007/MDA/Caixa (Siafi 615655) , que se encerrou em 29/5/2013;
Responsável: Sr. Antoninho Vieira Araújo (CPF XXX.539.132-XX) , ex-Presidente da Fecat (Gestão 2003-2016) 
Conduta: descumprir o prazo originalmente estipulado para prestação de contas dos recursos federais disponibilizados pelo Contrato de Repasse 244.969-53/2007/MDA/Caixa, que se encerrou em 29/5/2013
15.	Em cumprimento ao pronunciamento da Unidade, de 25/6/2019 (peça 9) , foi promovida a citação e a audiência dos responsáveis, nos moldes a seguir, consoante despacho (peça 16) :
	Destinatário
	Ofício TCU/SECEX-TCE
	Data do ofício
	Data de Recebimento do Ofício
	Recebedor do Ofício
	Observação
	Fim do Prazo para defesa

	Federação das Cooperativas da Agricultura Familiar do Sul do Pará - Fecat
	5215/2019 (peça 12) 
	3/7/2019
	29/7/2019 (vide AR de peça 14) 
	Terceiros
	Ofício recebido no endereço da responsável, conforme pesquisa de endereço no Sistema da Receita Federal (peça 11) .
	14/8/2019

	Sr. Antoninho Vieira Araújo
	5214/2019 (peça 13) 
	3/7/2019
	29/7/2019 (vide AR de peça 15) 
	Terceiros
	Ofício recebido no endereço da responsável, conforme pesquisa de endereço no Sistema da Receita Federal (peça 10) .
	14/8/2019

16.	Transcorrido o prazo regimental, o Sr. Antoninho Vieira Araújo (CPF XXX.539.132-XX) . permaneceu silente, devendo ser considerado revel, nos termos do art. 12, §3º, da Lei 8.443/1992. 
17.	Após o despacho de saneamento das notificações (peça 16) , eis que dá entrada resposta em nome da Federação das Cooperativas da Agricultura Familiar do Sul do Pará - Fecat (CNPJ 06.003.128/0001-95) , passando-se, a seguir, ao exame das alegações de defesa apresentadas à peça 17.
EXAME TÉCNICO
18.	Em exame, TCE instaurada pelo MDA contra a Federação das Cooperativas da Agricultura Familiar do Sul do Pará - Fecat e o Sr. Antoninho Vieira Araújo pelo não cumprimento do objeto do CR 244.969-53/2007/MDA/Caixa (Siafi 615655) que consistia no 'Fortalecimento do Cooperativismo no município de Marabá'.
Da validade das notificações
19.	Preliminarmente, cumpre tecer breves considerações sobre a forma como são realizadas as comunicações processuais no TCU. A esse respeito, destacam-se o art. 179, do Regimento Interno do TCU (Resolução 155, de 4/12/2002) e o art. 4º, inciso III, § 1º, da Resolução TCU 170, de 30 de junho de 2004, in verbis:
Art. 179. A citação, a audiência ou a notificação, bem como a comunicação de diligência, farse-ão:
I - mediante ciência da parte, efetivada por servidor designado, por meio eletrônico, fac-símile, telegrama ou qualquer outra forma, desde que fique confirmada inequivocamente a entrega da comunicação ao destinatário;
II - mediante carta registrada, com aviso de recebimento que comprove a entrega no endereço do destinatário;
III - por edital publicado no Diário Oficial da União, quando o seu destinatário não for localizado
 (...) 
Art. 3º As comunicações serão dirigidas ao responsável, ou ao interessado, ou ao dirigente de órgão ou entidade, ou ao representante legal ou ao procurador constituído nos autos, com poderes expressos no mandato para esse fim, por meio de:
I - correio eletrônico, fac-símile ou telegrama;
II - servidor designado;
III - carta registrada, com aviso de recebimento;
IV - edital publicado no Diário Oficial da União, quando o seu destinatário não for localizado, nas hipóteses em que seja necessário o exercício de defesa'.
Art. 4º. Consideram-se entregues as comunicações:
I - efetivadas conforme disposto nos incisos I e II do artigo anterior, mediante confirmação da ciência do destinatário;
II - realizadas na forma prevista no inciso III do artigo anterior, com o retorno do aviso de recebimento, entregue comprovadamente no endereço do destinatário;
III - na data de publicação do edital no Diário Oficial da União, quando realizadas na forma prevista no inciso IV do artigo anterior.
§ 1º O endereço do destinatário deverá ser previamente confirmado mediante consulta aos sistemas disponíveis ao Tribunal ou a outros meios de informação, a qual deverá ser juntada ao respectivo processo.
 (...) 
20.	Bem se vê, portanto, que a validade da citação via postal não depende de que o aviso de recebimento seja assinado pelo próprio destinatário da comunicação, o que dispensa, no caso em tela, a entrega do AR em 'mãos próprias'. A exigência da norma é no sentido de o Tribunal verificar se a correspondência foi entregue no endereço correto, residindo aqui a necessidade de certeza inequívoca. 
21.	Não é outra a orientação da jurisprudência do TCU, conforme se verifica dos julgados a seguir transcritos:
São válidas as comunicações processuais entregues, mediante carta registrada, no endereço correto do responsável, não havendo necessidade de que o recebimento seja feito por ele próprio (Acórdão 3648/2013-TCU-Segunda Câmara, Relator Ministro JOSÉ JORGE) ;
É prescindível a entrega pessoal das comunicações pelo TCU, razão pela qual não há necessidade de que o aviso de recebimento seja assinado pelo próprio destinatário. Entregandose a correspondência no endereço correto do destinatário, presume-se o recebimento da citação. (Acórdão 1019/2008-TCU-Plenário, Relator Ministro BENJAMIN ZYMLER) ;
As comunicações do TCU, inclusive as citações, deverão ser realizadas mediante Aviso de Recebimento - AR, via Empresa Brasileira de Correios e Telégrafos, bastando para sua validade que se demonstre que a correspondência foi entregue no endereço correto. (Acórdão 1526/2007-TCU-Plenário, Relator Ministro AROLDO CEDRAZ) .
22.	A validade do critério de comunicação processual do TCU foi referendada pelo Supremo Tribunal Federal, nos termos do julgamento do MS-AgR 25.816/DF, por meio do qual se afirmou a desnecessidade da ciência pessoal do interessado, entendendo-se suficiente a comprovação da entrega do 'AR' no endereço do destinatário:
EMENTA: AGRAVO REGIMENTAL. MANDADO DE SEGURANÇA. DESNECESSIDADE DE INTIMAÇÃO PESSOAL DAS DECISÕES DO TRIBUNAL DE CONTAS DA UNIÃO. ART. 179 DO REGIMENTO INTERNO DO TCU. INTIMAÇÃO DO ATO IMPUGNADO POR CARTA REGISTRADA, INICIADO O PRAZO DO ART. 18 DA LEI nº 1.533/51 DA DATA CONSTANTE DO AVISO DE RECEBIMENTO. DECADÊNCIA RECONHECIDA. AGRAVO IMPROVIDO.
O envio de carta registrada com aviso de recebimento está expressamente enumerado entre os meios de comunicação de que dispõe o Tribunal de Contas da União para proceder às suas intimações.
O inciso II do art. 179 do Regimento Interno do TCU é claro ao exigir apenas a comprovação da entrega no endereço do destinatário, bastando o aviso de recebimento simples.
23.	Conforme já visto, a Fecat apresentou defesa por meio de seu dirigente (peça 17) , razão por que sua citação deve ser considerada suprida. Já o Sr. Antoninho Vieira Araújo, foi citado de forma zelosa, consoante Ofício 514/2019, de 3/7/2019 (peça 13) , com a entrega comprovadamente recebida no endereço respectivo por meio de AR assinado por terceiros em 29/7/2019 (peça 15) , constando o endereço do Sistema CPF/RFB (peça 10) , de base fidedigna.
Da revelia do Sr. Antoninho Vieira Araújo
24.	Quanto à citação do Sr. Antoninho Vieira Araújo (CPF XXX.539.132-XX) , tem-se que o ofício relacionado no quadro retro (peça 13) foi recepcionado por terceiros (Sr. Mauro Pereira, conforme AR à peça 15) , sendo válida, nestes casos, a citação, conforme já explicitado em item anterior.
25.	Nos processos do TCU, a revelia não leva à presunção de que seriam verdadeiras todas as imputações levantadas contra o responsável, diferentemente do que ocorre no processo civil, em que a revelia do réu opera a presunção da verdade dos fatos narrados pelo autor. Dessa forma, a avaliação da responsabilidade do agente não pode prescindir da prova existente no processo ou para ele carreada. 
26.	Ao não apresentar sua defesa, o responsável deixou de produzir provas da regular aplicação dos recursos sob sua responsabilidade, em afronta às normas que impõem aos gestores públicos a obrigação legal de, sempre que demandada pelos órgãos de controle, apresentar os documentos que demonstrem a correta utilização das verbas públicas, a exemplo do contido no art. 93 do Decreto-Lei 200/67:
Quem quer que utilize dinheiros públicos terá de justificar seu bom e regular emprego na conformidade das leis, regulamentos e normas emanadas das autoridades administrativas competentes.
27.	Mesmo a alegação de defesa não sendo apresentada, considerando o princípio da verdade material que rege esta Corte, procurou-se buscar, em manifestações do responsável na fase interna desta TCE, se havia algum argumento que pudesse ser aproveitado em favor dele.
28.	Assim, não foi localizado qualquer documento de defesa que pudesse ser aproveitado em seu benefício (em consonância com as observações do Relatório do Tomador de Contas Especial, peça 3, p. 62, item VI, parágrafo 9) .
29.	Logo, não há apresentação de justificativas plausíveis nem documentação apta a comprovar a boa e regular gestão dos recursos por parte do responsável, devendo ser considerado revel, nos termos do art. 12, §3º, da Lei 8.443/1992, e suas contas serem julgadas irregulares, condenando-o ao débito apurado e aplicando-lhe a multa prevista no art. 57 da Lei 8.443/1992.
30.	Ressalvam-se, porém, se for o caso, as alegações de defesa da Fecat - a serem analisadas no tópico a seguir, que podem ser aproveitadas em favor do responsável naquilo que houver de comum entre as irregularidades e constatações que pesam contra ambos.
Da defesa da Fecat
31.	Foi acostado aos autos, em 16/8/2019 - intempestivamente, portanto - documento inominado, com anexos, recepcionado, em nome do princípio da fungibilidade, como alegações de defesa em nome da Fecat, conforme peça 17, considerando que o prazo expirou em 14/8/2019. Contudo, em homenagem ao princípio da verdade material e no uso do poder discricionário, na linha costumeiramente adotada por esta Corte de Contas de acolhimento de defesas nessa etapa processual, mesmo quando intempestivas, a despeito do tempo despendido (menos de uma semana) , entende-se pertinente dar prosseguimento à análise da resposta.
32.	A respeito da defesa em si, tem-se que a Fecat foi ouvida em decorrência da omissão no dever de prestar contas, e, em sua interposição, constam os seguintes documentos, que passam a ser analisados em seguida:
	Documento
	Localização
 (peça 17, páginas) 

	Exordial (alegações de defesa) 
	1-4

	Anexos com relações de pagamentos/despesas
	5-10

	Recibos de pagamento de serviços/Notas fiscais
	11-166

	Relatório Final
	167-181

33.	Argumento 1:
33.1.	No texto introdutório (peça 17, p. 1-2) , 1º ao 3º parágrafos, não há argumentos a respeito da irregularidade, apenas se fala sobre o projeto em si, sustentando, de modo apenas a se afirmar, que o trabalho 'foi realizado' e os supostos 'frutos' que teria rendido a partir dele. Em seguida (peça 17, parágrafo 4º, p. 2) , o defendente afirma que houve problemas na gestão do ex-Presidente Sr. Antoninho Vieira Araújo, relacionados à prestação de contas e à apresentação do relatório final de execução das atividades. No parágrafo 5 (peça 17, p. 2) , a defesa relata que a gestão sucessora empreendeu um esforço por reerguer a Federação.
34.	Análise 1 (rejeição) :
34.1.	Não há argumentos apresentados em relação à omissão no dever de prestar contas que possam modificar os termos da citação. Reputar à gestão anterior que houve problemas de prestação de contas é apenas reconhecer a razão por que a Fecat foi citada. Mencionar que a gestão sucessora empreendeu esforços para equacionar os problemas não elide as irregularidades. Sendo assim, não há argumentos a serem acatado.
34.2.	Sobre a afirmação de que o objeto foi cumprido (ou de que 'o trabalho foi realizado') , há que se recordar que o dever de zelar pela boa e regular aplicação dos recursos, que implica a regular execução e prestação de contas, é dos responsáveis a quem os recursos públicos foram diretamente confiados, não havendo previsão legal de transferência ou delegação deste dever. No caso, há farta comprovação documental (Parecer Consubstanciado 0001/2013/Redur/MB, peça 2, p. 4-6; Parecer Técnico SDT/MDA, de 20/2/2009, peça 2, p. 142; Parecer Técnico SDT/MDA, de 16/12/2009, peça 2, p. 170; e Relatório do Tomador de Contas Especial 223/2018, peça 3, p. 60-64; entre outras) que sustentam a reprovação das contas por omissão de dever.
35.	Argumento 2: 
35.1.	O atual dirigente da Fecat sustenta (6º a 9º parágrafos à peça 7, p. 2-3) que sua gestão empreendeu esforços internos para localizar e reunir documentos para prestar contas em nome da Federação, e, como demonstração de boa vontade de sua equipe em sanar, ainda que parcialmente, as pendências identificadas, anexou tudo o que conseguiram localizar.
35.2.	Na sua avaliação, entende não ter havido má-fé ou apropriação indébita de recursos por parte do seu antecessor, que falhou na apresentação de contas.
36.	Análise 2 (rejeição) : 
36.1.	Acerca do argumento do defendente, de que sua gestão empreendeu esforços internos para localizar e reunir documentos para prestar contas em nome da Fecat, ainda que seja providência louvável, ela não teve o condão de, no caso em comento, mudar o entendimento até aqui firmado.
36.2.	Sobre não ter havido má-fé do responsável da gestão antecessora, nem apropriação indébita de recursos por parte dele, os documentos acostados aos autos, até aqui, não permitem aferir ter restado comprovada sua boa-fé.
36.3.	Quanto à falta de compromisso em relação à prestação de contas dos recursos e da apresentação do relatório final da execução do projeto também por parte do gestor antecessor, estes são o cerne da irregularidade ora inquinada, e a documentação ora acostada não teve o condão de a modificar, ainda que tenha havido 'boa vontade e interesse da diretoria atual em sanar a pendência'. 
36.4.	Como bem afirma a própria defesa, a tentativa de complementar documentos e prestar contas esbarrou na incompletude assumida da totalidade da documentação comprobatória. Dito isso, há que se deixar evidente que, a despeito do extenso anexo acostado à defesa, observa-se que as relações de pagamento constantes à peça 17, p. 7-10, minuciosa e ordenadamente vinculadas às notas fiscais e recibos respectivos (consoante peça 17, p. 11-166) - reconhece-se -, não trazem aos autos quaisquer elementos novos ou adicionais que possam permitir análise para modificar o juízo já formulado ou afastar a irregularidade.
36.5.	Explica-se: é que todos os recibos de pagamento a autônomos (RPA) , dos técnicos e agentes contratados para coordenarem a execução das atividades previstas no projeto, assim como todos os recibos de pagamento de ajuda de custo dos dirigentes que participaram das atividades de formação, bem como todas as despesas diversas para viabilizar o desenvolvimento das atividades e ações previstas no projeto (com locação de equipamentos, papelaria, hospedagem, embalagens para polpas, locação de espaço, refeições, lanches e combustível) possuem data de execução/pagamento restrita aos anos de 2008 ou 2009. 
36.6.	Porém, a respeito dessas despesas, estão elas vinculadas aos exercícios em que foram liberados os montantes da 1ª e 2ª parcelas do CR, que já foram aprovadas e homologadas pelo REA-1 e REA-2. 
36.7.	Contudo, foi a 3ª parcela que não teve a prestação de contas apresentada, assim como o respectivo REA-3 (final) , e que levou à conclusão de metas, objeto e objetivos não finalizados. Essa terceira parcela foi liberada no dia 30/4/2010, no valor de R$ 41.688,00 - portanto, as despesas por ela custeadas só poderiam ter ocorrido após essa data, considerando que as duas primeiras parcelas tiveram suas prestações de contas parciais aprovadas.
36.8.	Por fim, a respeito do chamado 'relatório final' (peça 17, p. 167-181) , em que pese seu conteúdo, tem-se que, entre os deveres do Contratado no Contrato de Repasse firmado, está o do item 3.2, alínea 'd' (peça 2, p. 114) , que é apresentar ao MDA os Relatórios de Execução de Atividades - REA, para homologação. Assim, tem-se que o relatório ora apresentado não possui as informações demandadas pelo formulário REA, razão por que não merece ser acolhido para fins de afastar a irregularidade.
37.	Argumento 3: 
37.1.	Nas 'Considerações finais' (parágrafos 10º ao 13º, peça 17, p. 3-4) , o defendente solicita a compreensão da equipe técnica do MDA pelo esforço de prestar contas dentro do que é possível à atual gestão; que, se não for encontrada uma solução, dificilmente a Federação poderá continuar suas atividades; relembra a importância da execução do projeto para a região e os reflexos locais positivos em sua área de atuação que ele trouxe (fortalecimento do cooperativismo singular e fixação do agricultor familiar no campo) ; reafirma que a nova gestão veio compromissada em regularizar as questões pendentes e dívidas; finaliza repisando a idoneidade da gestão antecessora, apesar da desorganização quanto à prestação de contas, arguindo sua aprovação.
38.	Análise 3 (rejeição) : 
38.1.	Em que pese o anúncio de esforços e mudanças na nova gestão que assumiu a Fecat e a importância que supostamente teve o projeto para sua área de atuação local, a questão central que norteia o presente processo é a grave irregularidade de omissão no dever de prestar contas, que permanece, pois os responsáveis deixaram passar mais uma oportunidade de trazer aos autos elementos de prova e documentos necessários previstos no Contrato de Repasse para sanear a pendência, como recibos, notas fiscais, comprovantes de recebimentos e pagamentos, relatórios de execução com as etapas previstas etc., relativamente, como afirmado na Análise 3 retro, à 3ª parcela dos recursos.
38.2.	Recorde-se que, de acordo com o Parecer Consubstanciado 0001/2013/Redur/MB, a execução do objeto, iniciada em 15/5/2008, teria alcançado 78,97% do total previsto para o contrato, e houve a liberação da totalidade dos recursos. De acordo com esse Parecer (peça 2, p. 4, subitem 1.1) , apesar da execução física aferida, não houve a comprovação da execução total do objeto previsto no plano de trabalho. Assim, diferentemente do que sustenta a defesa, o projeto não gerou o benefício social esperado. Em que pese a anexação de 'relatório final' (peça 17, p. 167-181) , ele não substitui o relatório técnico previsto para fins de prestação de contas, que é o REA-3 (final) homologado pelo gestor (MDA) .
39.	Ainda, segundo o Relatório do Tomador de Contas Especial 223/2018 (peça 3, p. 60-64) , a documentação carreada aos autos dá conta de que a contratada não executou o objeto conforme o pactuado, de tal modo que a documentação apresentada não permitiu a aprovação parcial de qualquer uma das metas do projeto, motivo por que deveria ser mantida a inscrição de inadimplência e adotadas as medidas para a devolução da totalidade dos recursos sacados, posição mantida pelo Relatório de TCE.
40.	Assim, a opinião do Tomador de Contas Especial - de ocorrência de prejuízo ao Erário no valor integralmente repassado e sacado, oriundo do não cumprimento do objeto pactuado - permanece inatingida, uma vez que restou prejudicado o ateste de funcionalidade do objeto executado. Na mesma linha seguiu o Relatório de Auditoria de TCE 88/2018 - 0795389) , da SCI/PR (peça 3, p. 65-67) , que concordou com a apuração dos fatos, a quantificação do dano e a responsabilização proposta, e consignou a irregularidade como não consecução dos objetivos pactuados.
41.	Finalmente, por dever de ofício, há que se mencionar que, desde a instrução inicial, fez-se constar uma devolução de saldo de R$ 32.728,27, de 28/3/2018, (peça 3, p. 33-34) , cujo histórico constou como 'Devolução de recursos conforme orientação Gigov' de conta-corrente para o MDA. Entretanto, não havendo maiores informações a respeito, o próprio MDA não lançou tal valor como abatimento do débito. O Relatório de TCE menciona ser 'saldo de repasse/rendimentos de aplicação' restituído ao Tesouro (peça 3, p. 61, item III, parágrafo 6) . Nesta oportunidade, a defesa também não compareceu de modo a contestar o uso da totalidade do valor da 3ª parcela, muito menos apresentou recolhimentos (créditos) que pudessem ser considerados como abatimento do débito. Desta forma, remanesce a apuração dos fatos, tal qual constou na instrução inicial, assim como a quantificação do débito.
42.	Como visto, a defesa apresentada não desconstituiu nenhum desses posicionamentos técnicos relatados, razão por que não merece ser acolhida.
43.	Incide sobre os responsáveis o ônus da prova quanto à regular aplicação dos valores que lhe foram confiados para consecução do objeto pactuado, o que decorre de expressa disposição contida no parágrafo único do art. 70 da Constituição Federal, bem assim do disposto no art. 93 do Decreto-Lei 200/1967, c/c o art. 66 do Decreto 93.872/1986 (Acórdão 317/2010-TCU-Plenário, 5.964/2009-TCU-2a Câmara, 153/2007-TCU-Plenário, 1.293/2008-TCU-2a Câmara e 132/2006-TCU-1ª.
44.	No caso em exame, constatou-se que não houve prestação de contas final e REA-3 (final) relativa aos recursos federais repassados, nem foram juntadas aos autos quaisquer justificativas plausíveis pela omissão no dever de prestar contas. Recai sobre o responsável a obrigação de demonstrar que os recursos federais recebidos foram utilizados na finalidade prevista. Ao não apresentar a prestação de contas, o responsável ignorou dever constitucional contido no parágrafo único do art. 70 da Constituição Federal, bem como deixou de comprovar a correta aplicação dos recursos, o que configura a existência de débito e enseja o julgamento pela irregularidade das contas e aplicação de multa.
44.1.	Com relação à matéria, a jurisprudência desta Corte de Contas é no sentido de que a omissão, quando injustificada, constitui mácula gravíssima e insanável, que enseja a irregularidade das contas, com imputação de débito, nos termos do art. 19, parágrafo único, c/c o art. 16, inciso III, alínea 'a', da Lei 8.443/92, e concomitante aplicação de multa, fundamentada no art. 57 da mesma Lei (Acórdão 4977/2011-TCU-Segunda Câmara, 5.924/2011-TCU-1a Câmara, 215/2009-TCU-2a Câmara, 574/2009-TCU-1ª Câmara, 3.982/2009-TCU-2a Câmara, 1.294/2008-TCU-2a Câmara, 1.830/2008-TCU-2a Câmara, 3.049/2008-TCU-2a Câmara, 458/2007-TCU-2a Câmara, 509/2007-TCU-1a Câmara, 889/2007-TCU-1ª Câmara e 1.578/2007-TCU-2a Câmara) .
44.2.	Desse modo, as alegações de defesa ora apresentadas pela Fecat, por intermédio de seu Presidente, devem ser rejeitadas, impondo-se, assim, o julgamento pela irregularidade das presentes contas, com imputação do débito correspondente aos valores totais, assim como a cominação da multa do art. 57 da Lei 8.443/1992.
Da revelia do responsável Antoninho Vieira Araújo
45.	Conforme observado, o responsável Sr. Antoninho Vieira Araújo (CPF XXX.539.132-XX) , ex-Presidente da Fecat (Gestão 2003-2016) , mesmo devida e regularmente citado, permaneceu silente, devendo ser considerado revel para todos os fins, com fundamento no art. 12, § 3º, da Lei 8.443/1992. 
46.	Considerando que o responsável perdeu o prazo para a apresentação das contas e não apresentou suas razões de justificativa, deveria ser aplicada a multa do art. 58 da Lei 8.443/1992 (que será absorvida no próximo tópico, a conferir) .
Da não cumulatividade das multas
47.	Quanto à possibilidade de aplicação cumulativa das multas dos arts. 57 e 58, inciso I, da Lei 8.443/1992, ainda que seja adequada a realização de citação e audiência do responsável, por força do disposto no art. 209, §4º, do RI/TCU, o Tribunal reconhece que existe relação de subordinação entre as condutas de 'não comprovação da aplicação dos recursos' e de 'omissão na prestação de contas', sendo a primeira consequência da segunda, o que enseja, na verificação das duas irregularidades, a aplicação da multa do art. 57, com o afastamento da multa do art. 58, inciso I, em atenção ao princípio da absorção (Acórdão 9579/2015-TCU-Segunda Câmara, Relator Vital do Rêgo; Acórdão 2469/2019-TCU-Primeira Câmara, Relator Augusto Sherman) .
48.	Conforme leciona Cezar Bitencourt (Tratado de Direito Penal: parte geral, 8ª Ed. São Paulo: Saraiva, 2003. Pg.565) , na absorção, ' (...) a pena do delito mais grave absorve a pena do delito menos grave, que deve ser desprezada'. No caso concreto, a 'omissão no dever de prestar contas', embora seja uma irregularidade autônoma, funciona como fase ou meio para a consecução da 'não comprovação da aplicação dos recursos', havendo clara relação de interdependência entre essas condutas. Dessa forma, recaindo a duas ocorrências num mesmo gestor, deve prevalecer a pena do delito mais grave, qual seja, a multa do art. 57 da Lei 8.443/1992.
Da pretensão punitiva
49.	Vale ressaltar que a pretensão punitiva do TCU, conforme Acórdão 1441/2016-TCU-Plenário, que uniformizou a jurisprudência acerca dessa questão, subordina-se ao prazo geral de prescrição indicado no art. 205 do Código Civil (CC) , que é de 10 anos, contado da data de ocorrência da irregularidade sancionada, nos termos do art. 189 do CC, sendo este prazo interrompido pelo ato que ordenar a citação, a audiência ou a oitiva do responsável. No caso em exame, não ocorreu a prescrição, uma vez que que os responsáveis foram notificados para darem satisfação sobre a prestação de contas em 28/12/2012 (peça 2, p. 20-22) , e a data da primeira liberação (fato gerador) ocorreu em 12/5/2008.
Do Desfecho
50.	Verifica-se, pois, não haver elementos para que se possa efetivamente aferir e reconhecer a ocorrência de boa-fé dos responsáveis, podendo este Tribunal, desde logo, proferir o julgamento de mérito pela irregularidade das contas, conforme os termos dos §§ 2º e 6º do art. 202 do Regimento Interno do TCU (Acórdão 2064/2011-TCU-Primeira Câmara - relator Min. Ubiratan Aguiar, 6.182/2011-TCU-1ª Câmara - relator Min. Weber de Oliveira, 4.072/2010-TCU-1ª Câmara - Relator Min. Valmir Campelo, 1.189/2009-TCU-1ª Câmara - Relator Min. Marcos Bemquerer, e 731/2008-TCU-Plenário - Relator Min. Aroldo Cedraz) .
51.	Ante o exposto, tem-se a confirmação de que os responsáveis incorreram nas condutas de omissão no dever de prestar contas e de descumprimento do prazo originalmente estipulado para prestação de contas dos recursos captados com amparo no Pronac 11-13631, quando deveriam tê-lo feito até 29/5/2013, que ensejam o julgamento pela irregularidade das contas e imputação do débito apurado, com fundamento nos arts. 1º, inciso I, 16, inciso III, alíneas 'a' e 'c', da Lei 8.443/1992 c/c os arts. 19 e 23, inciso III, da mesma Lei, e com arts. 1º, inciso I, 209, incisos I e III, 210 e 214, inciso III, do Regimento Interno, bem como a aplicação da multa prevista no art. 57 da Lei 8.443/1992.
CONCLUSÃO
52.	Em face da análise promovida no Exame Técnico retro, propõe-se rejeitar as alegações de defesa e razões de justificativa da Federação das Cooperativas da Agricultura Familiar do Sul do Pará - Fecat (CNPJ 06.003.128/0001-95) , uma vez que não foram suficientes para sanear as irregularidades a ela atribuídas, bem como considerar revel o Sr. Antoninho Vieira Araújo (CPF XXX.539.132-XX) , nos termos do art. 12, §3º, da Lei 8.443/1992. Os argumentos da defesa tampouco lograram afastar o débito imputado aos responsáveis. Ademais, inexistem nos autos elementos que demonstrem sua boa-fé ou a ocorrência de outras excludentes de culpabilidade.
53.	Desse modo, devem suas contas, desde logo, ser julgadas irregulares, nos termos do art. 202, § 6º, do Regimento Interno/TCU, procedendo-se à condenação dos responsáveis em débito e à aplicação da multa prevista no art. 57 da Lei 8.443/1992, em atendimento ao disposto no parágrafo único do art. 19 da mesma Lei. 
PROPOSTA DE ENCAMINHAMENTO
54.	Diante do exposto, submetemos os autos à consideração superior, propondo ao Tribunal:
54.1.	considerar revel o Sr. Antoninho Vieira Araújo (CPF XXX.539.132-XX) , para todos os efeitos, dando-se prosseguimento ao processo, com fulcro no art. 12, § 3º, da Lei 8.443/1992;
54.2.	rejeitar as alegações de defesa e as razões de justificativa apresentadas pela Federação das Cooperativas da Agricultura Familiar do Sul do Pará - Fecat (CNPJ 06.003.128/0001-95) ;
54.3.	julgar irregulares, nos termos dos arts. 1º, inciso I, 16, inciso III, alíneas 'a' e 'c', da Lei 8.443/1992 c/c os arts. 19 e 23, inciso III, da mesma Lei, e com arts. 1º, inciso I, 209, incisos I e III, 210 e 214, inciso III, do Regimento Interno, as contas do Sr. Antoninho Vieira Araújo (CPF XXX.539.132-XX) e da Federação das Cooperativas da Agricultura Familiar do Sul do Pará - Fecat (CNPJ 06.003.128/0001-95) , condenando-os solidariamente ao pagamento das importâncias a seguir especificadas, atualizadas monetariamente e acrescidas dos juros de mora, calculadas a partir das datas discriminadas até a data da efetiva quitação do débito, fixando-lhes o prazo de quinze dias, para que comprovem, perante o Tribunal, o recolhimento das referidas quantias aos cofres do Tesouro Nacional, nos termos do art. 23, inciso III, alínea 'a', da citada lei:
	Data de ocorrência
	Valor histórico (R$) 

	20/6/2008
	77.789,00

	22/4/2009
	76.502,00

	30/4/2010
	41.688,00

Valor atualizado, com juros, até 8/11/2019 R$ 500.490,76 (peça 18) 
54.4.	aplicar aos responsáveis Sr. Antoninho Vieira Araújo (CPF XXX.539.132-XX) e Federação das Cooperativas da Agricultura Familiar do Sul do Pará - Fecat (CNPJ 06.003.128/0001-95) , individualmente, a multa prevista no art. 57 da Lei 8.443/1992 c/c o art. 267 do Regimento Interno, com a fixação do prazo de quinze dias, a contar da notificação, para comprovarem, perante o Tribunal (art. 214, inciso III, alínea 'a', do Regimento Interno) , o recolhimento da dívida aos cofres do Tesouro Nacional, atualizada monetariamente desde a data do acórdão até a do efetivo recolhimento, se for paga após o vencimento, na forma da legislação em vigor;
54.5.	informar Sr. Antoninho Vieira Araújo (CPF XXX.539.132-XX) que, caso se demonstre, por via recursal, a correta aplicação dos recursos mas não se justifique a omissão da prestação de contas, o débito poderá ser afastado, mas permanecerá a irregularidade das contas, dando-se ensejo à aplicação da multa prevista no art. 58, inciso I, da Lei 8.443/1992.
54.6.	autorizar, desde logo, nos termos do art. 28, inciso II, da Lei 8.443/1992, a cobrança judicial das dívidas, caso não atendida a notificação;
54.7.	autorizar também, desde logo, se requerido, com fundamento no art. 28, inciso I, da Lei 8.443, de 1992 c/c o art. 217, §§ 1º e 2º do Regimento Interno, o parcelamento das dívida em até 36 parcelas, incidindo sobre cada parcela, corrigida monetariamente, os correspondentes acréscimos legais fixando- lhes o prazo de quinze dias, a contar do recebimento da notificação, para comprovar perante o Tribunal o recolhimento da primeira parcela, e de trinta dias, a contar da parcela anterior, para comprovar os recolhimentos das demais parcelas, devendo incidir sobre cada valor mensal, atualizado monetariamente, os juros de mora devidos, no caso do débito, na forma prevista na legislação em vigor, alertando a responsável de que a falta de comprovação do recolhimento de qualquer parcela importará o vencimento antecipado do saldo devedor, nos termos do § 2º do art. 217 do Regimento Interno deste Tribunal;
54.8.	alertar aos responsáveis de que a falta de comprovação do recolhimento de qualquer parcela importará o vencimento antecipado do saldo devedor; 
54.9.	enviar cópia do Acórdão a ser prolatado, bem como do Relatório e do Voto que o fundamentarem, à Procuradoria da República no Estado do Pará, nos termos do § 3º do art. 16 da Lei 8.443/1992 c/c o § 7º do art. 209 do Regimento Interno do TCU, para adoção das medidas cabíveis;
54.10.	enviar cópia do Acórdão que vier a ser proferido à Secretaria Especial da Cultura, vinculada ao Ministério da Cidadania, que incorporou as atribuições do Ministério da Cultura (MinC) por força do Decreto 9.674, de 2/1/2019, e aos responsáveis, para ciência, informando que a presente deliberação, acompanhada do Relatório e do Voto que a fundamenta, está disponível para a consulta no endereço www.tcu.gov.br/acordaos, além de esclarecer que, caso requerido, o TCU poderá fornecer sem custos as correspondentes cópias, de forma impressa."
É o relatório.

não há

Subprocurador-Geral Lucas Rocha Furtado.

Tomada de contas especial. Contrato de Repasse. Fortalecimento do cooperativismo no município de Marabá. Contas parciais. Não apresentação da prestação de contas final. Citação. Revelia do presidente. Rejeitadas as alegações de defesa da instituição. Acatamento das contas parciais. Contas irregulares. Débito. Multa.

TOMADA DE CONTAS ESPECIAL (TCE)

Secretaria de Controle Externo de Tomada de Contas Especial (Secex-TCE).

Trata-se de tomada de contas especial instaurada pelo então Ministério do Desenvolvimento Agrário (MDA) , em desfavor da Federação das Cooperativas da Agricultura Familiar do Sul do Pará (Fecat) e do Sr. Antoninho Vieira Araújo, presidente da instituição de 2003 a 2016, em virtude do não cumprimento do objeto pactuado pelo Contrato de Repasse 244.969-53/2007/MDA/Caixa (Siafi 615655 - peça 2, p. 112-122) .
2.	O objeto do contrato de repasse foi o fortalecimento do cooperativismo no município de Marabá/PA, consoante Plano de Trabalho (peça 2, p. 54-70) e Projeto de Atividades (peça 2, p. 76-108) . Foi firmado com vigência de 31/12/2007 a 15/3/2009 e prorrogado por termos aditivos até 29/4/2013 (peça 2, p. 128-130, 132, 134, 136) , com mais 30 dias para a apresentação da prestação de contas (ou efetivação do último pagamento, o que ocorresse primeiro) .
3.	O valor total previsto foi de R$ 202.041,00, sendo R$ 6.062,00 a contrapartida do convenente e R$ 195.979,00 à conta do órgão concedente, com parcelas desbloqueadas para a conta vinculada em 6/6/2008 (R$ 77.789,00) , 17/4/2009 (R$ 76.502,00) e 9/4/2010 (R$ 41.688,00) (peça 2, p. 4) . Em 28/3/2018 foi devolvido ao MDA os recursos remanescentes não utilizados da conta corrente vinculada, no valor de R$ 32.728,27 (peça 3, p. 33-34) .
4.	A forma de averiguação da execução do objeto foi pela análise dos Relatório de Execução de Atividades (REA) , nos termos do Contrato de Repasse  (peça 2, p. 114-116) , com emissão de parecer técnico submetido à Caixa Econômica Federal.
5.	
6.	 A contratada apresentou o REA-1 e prestação de contas parcial (PCP-1) , referente à 1ª parcela, cujo valor federal executado correspondeu a R$ 77.789,00, homologado pelo Parecer Técnico SDT/MDA, de 20/2/2009 (peça 2, p. 142) ; e o REA2 e PCP-2, referente à 2ª parcela, cujo valor federal executado correspondeu a R$ 76.502,00, homologado pelo Parecer Técnico SDT/MDA, de 16/12/2009 (peça 2, p. 170) .
7.	O Parecer n° 0001/2013/REDUR/MB, emitido pela Caixa em 31/5/2013 (peça 2, p. 4-6) , aponta a não apresentação da prestação de contas e do REA final homologado como fundamentos para a instauração da TCE. Ainda, que a não comprovação da execução total do objeto não gerou, portanto, o benefício social esperado.
8.	Notificados pela Caixa (peça 2, p. 20-22) , a Fecat e o Sr. Antoninho Vieira Araújo não sanearam as irregularidades apontadas e não devolveram os recursos, pelo que foi instaurada esta tomada de contas especial. O relatório do tomador de contas especial (peça 3, p. 60-64) atribuiu a responsabilidade solidária aos citados responsáveis, com dano ao erário no valor total dos recursos repassados.
9.	Citados por esta Corte de Contas como responsáveis solidários pela omissão no dever de prestar contas e pela não consecução dos objetivos pactuados, evidenciados pela ausência de documentação final e relatório de execução de atividades final englobando a 3ª parcela dos recursos, tido como sem funcionalidade e sem alcance dos benefícios sociais esperados (peças 13 e 12) , o Sr. Antoninho Vieira Araújo permaneceu silente e a Federação das Cooperativas da Agricultura Familiar do Sul do Pará apresentou a sua defesa intempestiva à peça 17.
10.	Em sua peça de defesa a Fecat ressalta a realização do trabalho e os benefícios obtidos pela instituição como resultado da sua execução e argumenta, em síntese, que houve problemas na gestão do ex-presidente, relacionados à prestação de contas e à apresentação do relatório final de execução de atividades, anexando os documentos que conseguiu localizar para prestar as contas e sanar, ainda que parcialmente, as pendências identificadas.
11.	Foram anexados um relatório final e relação de pagamentos e despesas, recibos de serviços e notas fiscais, e o relatório final, toda a documentação datada de até 2009.
12.	Em sua análise, o auditor rejeita todos os argumentos apresentados pela defesa, tendo em vista não ter apresentado fatos que pudessem elidir as irregularidades pelas quais a instituição foi citada, nem justificado a omissão da apresentação da prestação de contas. Propõe considerar revel o Sr. Antoninho Vieira Araújo, julgar irregulares as contas de ambos os responsáveis, e condená-los em débito pelo valor integral do repasse e ao pagamento da multa prevista no art. 57 da Lei 8443/1992.
13.	Sobre o saldo de R$ 32.728,27 devolvido em 28/3/2018, cujo histórico constou como "Devolução de recursos conforme orientação Gigov" de conta corrente para o MDA, ressalta que o próprio MDA não lançou tal valor como abatimento do débito e que o relatório de TCE menciona ser "saldo de repasse/rendimentos de aplicação" restituído ao Tesouro (peça 3, p. 61, item III, parágrafo 6) . Também, que a defesa não contestou o uso da totalidade do valor da 3ª parcela, muito menos apresentou recolhimentos (créditos) que pudessem ser considerados como abatimento do débito.
14.	Os dirigentes da unidade instrutiva e o representante do Ministério Público junto ao TCU anuíram à proposta de encaminhamento realizada pelo auditor.
15.	Feito esse breve resumo da situação dos autos, apresento as seguintes considerações.
16.	O objeto do ajuste foi o fortalecimento do cooperativismo no município de Marabá, por meio da capacitação de dirigentes de sete cooperativas agrícolas do sul do Pará, com atividades de fomento ao cooperativismo e de apoio às cooperativas da agricultura familiar e economia solidária, principalmente por meio de assessoria técnica para a sua regularização e gestão e apoio à comercialização dos seus produtos, conforme plano de trabalho e projeto de atividades apresentado.
17.	Obedecendo ao método de avaliação previsto no contrato de repasse, que seria pela análise do relatório de execução de atividades, o órgão concedente aprovou duas das três prestações de contas previstas, emitindo pareceres técnicos, onde destacam que "as entidades representativas, responsáveis pelo acompanhamento do projeto, atestam que os objetos em execução tiveram realização a contento, tendo atingido qualitativa e quantitativamente os objetivos definidos no Plano de Trabalho - PT proposto" (peça 2, p. 142) .
18.	Os comprovantes das despesas realizadas foram entregues à Caixa, conforme previsto, e apresentados também na peça de defesa da Federação, sobre os quais não houve qualquer contestação. A execução de 78,97% do total previsto para o contrato consta do Parecer Consubstanciado - TCE emitido pela Caixa (peça 2, p. 4) .
19.	Das atividades que não foram comprovadas a execução, observa-se, pelo relatório de execução de atividades correspondente à segunda parcela liberada, à peça 2, p. 172, que no primeiro dos dois itens, "Ciclo de formação para dirigentes de organização cooperativas e planejamento de ações de fomento ao cooperativismo", foram executadas 93% das atividades, deixando de ser comprovadas a realização de 33% das reuniões de planejamento.
20.	Quanto às atividades do segundo item, "Apoio às Cooperativas da agricultura familiar e economia solidária na área de agroindustrialização", foram executadas 69% das atividades, deixando de ser produzido "Material formativo/informativo, visando o fortalecimento da rede de comercialização solidária", e não comprovadas a realização das assessorias técnicas nas áreas da regularização das agroindústrias, na elaboração de produtos, na gestão administrativa e financeira, entre outras áreas.
21.	Os valores relativos aos itens não comprovados somam R$ 42.485,00, que correspondem ao valor da terceira parcela dos recursos (R$ 41.688,00) , somados à devida contrapartida.
22.	Dessa forma, considerando que nas duas primeiras etapas foram realizadas as atividades previstas envolvendo os membros das cooperativas, com o correspondente nexo causal entre receitas e despesas, na proporção de 78,97% do valor total do ajuste, entendo que o débito a ser atribuído aos responsáveis deve corresponder unicamente à parcela da qual não houve a prestação de contas, pelos motivos a seguir expostos.
23.	Primeiro, ressalto o cumprimento do objeto na proporção do valor repassado, conforme já exposto no item 17 retro.
24.	Segundo, contrariando o posicionamento contido no Parecer Consubstanciado - TCE emitido pela Caixa (peça 2, p. 4) e no relatório do tomador de contas especial (peça 3, p. 61) , em que se atribui o não atingimento do benefício social esperado à não comprovação da execução total do objeto, tendo em vista a não apresentação da prestação de contas final e do REA final homologado pelo gestor, previstos no plano de trabalho, entendo que o benefício das atividades desenvolvidas nas etapas iniciais não se perderam apenas porque não foram comprovadas a realização de algumas reuniões de planejamento e de algumas atividades de assessoria.
25.	Diferente da execução incompleta de uma obra, que pode ficar inservível e sem qualquer benefício social, dependendo da fase em que foi interrompida, a não apresentação do relatório final no caso em pauta, embora possa ser considerado uma falta grave, não retira os conhecimentos sobre cooperativismo, legislação, gestão e comercialização adquiridos pelos produtores e os benefícios por eles gerados.
26.	Muito embora as alegações de defesa devam ser rejeitadas, por não apresentarem a prestação de contas final, ou uma justifica plausível pela omissão, tendo em vista os fatos apresentados propugno por que os responsáveis sejam condenados solidariamente em débito pelo valor da terceira parcela dos recursos, a qual não teve as contas prestadas, abatido o saldo de recursos remanescentes devolvido ao órgão concedente. Também, que lhes seja aplicada a multa prevista no art. 57 da Lei 8443/1992.
Ante o exposto, manifesto-me por que o Tribunal aprove o acórdão que ora submeto à apreciação deste Colegiado.
TCU, Sala das Sessões Ministro Luciano Brandão Alves de Souza, em 14 de abril de 2020.
AUGUSTO SHERMAN CAVALCANTI 
Relator